臺灣高等法院臺中分院刑事判決
111年度上訴字第1474號

上  訴  人  
即  被  告  趙生博


上列上訴人因加重詐欺等案件，不服臺灣彰化地方法院110年度
訴字第856號中華民國111年3月30日第一審判決（起訴案號：臺
灣彰化地方檢察署110年度偵字第6541號），提起上訴，本院判
決如下：
    主  文
原判決撤銷。
乙○○三人以上共同犯詐欺取財罪，累犯，處有期徒刑壹年伍月。
扣案如附表編號1至7、12所示之物均沒收。
    犯罪事實
一、乙○○於民國110年4月中旬某日，參與真實姓名年籍不詳、微
    信通訊軟體暱稱「割繩-沾鞋油」之成年人（下稱「割繩-沾
    鞋油」），及其他真實姓名年籍不詳之成年人所組成之三人
    以上、以實施詐術為手段，具有持續性及牟利性之電信詐欺
    集團犯罪組織，擔任該詐欺集團（下稱本案集團）之移動式
    機房操作人員，約定乙○○每月可獲取新臺幣（下同）3萬元
    之報酬。分工方式略為：「割繩-沾鞋油」先以透過快遞分
    次寄送至乙○○住處，或指示乙○○分次前往「空軍一號」據點
    領取之方式，將附表編號1至6、12所示電信轉接設備交付予
    乙○○，此外尚交付同表編號7之工作手機供乙○○聯繫使用後
    ，乙○○再覓妥彰化縣境內汽車旅館作為據點，攜帶上述設備
    前去，按時將人頭電話門號SIM卡插入上開設備並開啟電源
    ，使「割繩-沾鞋油」及所屬本案集團成員得以上開設備作
    為中繼站轉接電話，撥打詐騙電話予不特定人進行詐騙。乙
    ○○即與「割繩-沾鞋油」及所屬本案集團其他成年成員共同
    意圖為自己不法之所有，基於三人以上共同詐欺取財之犯意
    聯絡，推由不詳成員於110年5月10日下午5時37分許，在我
    國境外不詳地點發話，透過乙○○開啟之電信轉接設備，佯為
    丙○○之親友以門號0000000000號撥打電話予丙○○向其借款，
    致丙○○陷於錯誤，於同年月12日中午12時2分、12時6分許，
    先後匯款2萬元、1萬元至該集團所管領之第一商業銀行帳號
    00000000000號帳戶內而既遂（該帳戶申設人所涉犯行，則
    由警方另案偵辦）。嗣因丙○○發現遭詐騙後報警處理，員警
    乃對涉案設備序號進行通訊監察並密集跟監，於同年5月17
    日下午5時10分許，在址設彰化縣○○市○○路0段000號「海德
    堡汽車旅館」207房內，以現行犯逮捕正在管理通話設備（
    呈電源開啟狀態）之乙○○，並扣得附表所示之物品，因而查
    悉上情。
二、案經丙○○訴由彰化縣警察局員林分局報請臺灣彰化地方檢察
    署檢察官偵查起訴。
    理  由
一、證據能力
　㈠刑事訴訟法第159條之5規定：「被告以外之人於審判外之陳
    述，雖不符前四條之規定，而經當事人於審判程序同意作為
    證據，法院審酌該言詞陳述或書面陳述作成時之情況，認為
    適當者，亦得為證據。」、「當事人、代理人或辯護人於法
    院調查證據時，知有第159條第1項不得為證據之情形，而未
    於言詞辯論終結前聲明異議者，視為有前項之同意。」其立
    法意旨在於傳聞證據未經當事人之反對詰問予以核實，原則
    上先予排除，惟若當事人已放棄詰問或未聲明異議，基於證
    據資料愈豐富，愈有助於真實發現之理念，且強化言詞辯論
    原則，法院自可承認該傳聞證據例外擁有證據能力。經查，
    以下本案所引用被告以外之人於審判外之言詞或書面陳述之
    證據能力，檢察官、上訴人即被告乙○○（下稱被告）於本院
    審理時分別稱同意作為證據使用及沒有意見（見本院卷第60
    頁），復未於言詞辯論終結前爭執或聲明異議（見本院卷第
    61至69頁），本院審酌前開證據作成或取得狀況，均無非法
    或不當取證之情事，亦無顯不可信之情況，且與待證事實具
    有關連性，除證人於警詢時所為陳述，依組織犯罪防制條例
    第12條第1項中段規定，不得作為被告涉犯組織犯罪防制條
    例罪名之證據外，依刑事訴訟法第159條之5之規定，自具有
    證據能力。
　㈡刑事訴訟法第159條至第159條之5有關傳聞法則之規定，乃對
    於被告以外之人於審判外之言詞或書面陳述所為之規範；至
    非供述證據之書證及物證，其中書證部分若以該書面證據本
    身物體之存在或不存在作為證據者，係屬物證，性質上並非
    供述證據，應無傳聞法則規定之適用，如該非供述證據非出
    於違法取得，即不能謂其無證據能力。經查，本判決下列所
    引用之非供述證據，與本案待證事實具有關聯性，亦查無違
    法取得之情形，且檢察官、被告亦未爭執其證據能力，自得
    作為本案之證據。
二、認定事實所憑證據及認定之理由
　㈠上開犯罪事實，業據被告於警詢、偵訊、原審及本院審理時
    供承不諱（見偵卷第26至29、117至121頁，原審卷第18至19
    、200至201、207頁），核與證人即警方查獲時在場之人蕭
    愛娟、告訴人丙○○（下稱告訴人）於警詢之陳述（見偵卷第
    31至35頁）相符，且有門號0000000000號之雙向通聯紀錄（
    見他卷第37至51頁）、內政部警政署反詐騙諮詢專線紀錄表
    （見他卷第63至64頁）、受理詐騙帳戶通報警示簡便格式表
    （見他卷第67頁）、告訴人所提供之網路轉帳截圖、通話紀
    錄截圖、LINE通訊軟體對話截圖、存摺封面照片（見偵卷第
    47至55頁）、彰化縣警察局員林分局（下稱員林分局）搜索
    扣押筆錄、扣押物品目錄表、搜索過程之蒐證影片截圖、扣
    押物品照片（見偵卷第57至66、93至99、151至155頁）、員
    警製作之SIMBOX機台附表（見偵卷第69至70頁）、臺灣彰化
    地方法院110年5月18日公務電話紀錄（見聲羈卷第27頁），
    及第一商業銀行總行110年11月1日一總營集字第122419號函
    附存摺存款客戶歷史交易明細表（見原審卷第169頁），及
    扣案如附表編號1至7、12所示之物品足資佐證，足認被告之
    自白與事實相符。
  ㈡按共同實施犯罪行為之人，在合同意思範圍以內，各自分擔
    犯罪行為之一部，相互利用他人之行為，以達其犯罪之目的
    者，即應對於全部所發生之結果，共同負責；又共同正犯之
    成立，祇須具有犯意之聯絡及行為之分擔，既不問犯罪動機
    起於何人，亦不必每一階段犯行，均須參與（最高法院28年
    上字第3110號、34年上字第862號判決意旨參照）。再者，
    共同正犯之意思聯絡，原不以數人間直接發生者為限，若有
    間接之聯絡者，亦包括在內，如甲分別邀約乙、丙犯罪，雖
    乙、丙間彼此並無直接之聯絡，亦無礙於其為共同正犯之成
    立（最高法院77年台上字第2135號判決意旨參照）。是以，
    行為人參與構成要件行為之實施，並不以參與構成犯罪事實
    之全部或始終參與為必要，即使僅參與構成犯罪事實之一部
    分，或僅參與某一階段之行為，亦足以成立共同正犯。查被
    告雖未自始至終參與詐騙告訴人之各階段犯行，惟其與「割
    繩-沾鞋油」及本案集團其他成員既為詐騙告訴人而彼此分
    工，堪認係在合同意思範圍內，各自分擔犯罪行為之一部，
    並相互利用他人之行為，以達犯罪之目的，參諸上開說明，
    被告自應就所參與犯行，對於全部所發生之結果共同負責。
  ㈢綜上，本案事證明確，被告犯行洵堪認定，應依法論科。
三、論罪科刑
  ㈠核被告所為，係犯組織犯罪防制條例第3條第1項後段之參與
    犯罪組織罪，及刑法第339條之4第1項第2款（起訴書原另贅
    載第3款，業經公訴檢察官當庭更正刪除）之三人以上共同
    詐欺取財罪。被告以一行為同時觸犯參與犯罪組織罪及三人
    以上共同犯詐欺取財罪兩罪名，為想像競合犯，應依刑法第
    55條前段之規定，從一重論以三人以上共同犯詐欺取財罪。
    被告與「割繩-沾鞋油」、本案集團其餘成年成員彼此間就
    上開犯行，有犯意聯絡及行為分擔，應論以共同正犯。
  ㈡查被告前因妨害風化案件，經臺灣彰化地方法院以109年度簡
    字第1880號判決判處有期徒刑4月確定，於110年2月23日易
    科罰金執行完畢乙節，業據公訴檢察官指明卷附臺灣高等法
    院被告前案紀錄表之所載內容為據，復為被告所不爭執，並
    經本院核閱屬實（見本院卷第43、67頁）。且檢察官於本院
    審理時並已敘明被告應依累犯規定加重其刑之理由（見本院
    卷第67、68頁）。被告於受前開有期徒刑執行完畢後5年內
    ，故意再犯本案有期徒刑以上之罪，核屬累犯。被告上訴意
    旨雖稱：被告前案為妨害風化案件，與本案罪質及侵害法益
    不同，且本案被告已與被害人達成和解並履行完畢，可見被
    告並非具有犯罪癖好或因成癮而再犯，不應依累犯規定加重
    其刑等語（見本院卷第15至18頁）。惟按司法院釋字第775
    號解釋，依解釋文及理由之意旨，係指構成累犯者，不分情
    節，一律加重最低本刑，於不符合刑法第59條所定要件之情
    形下，致生行為人所受之刑罰超過其所應負擔罪責之個案，
    不符罪刑相當原則、比例原則。於此範圍內，在修正前，為
    避免發生上述罪刑不相當之情形，法院就該個案應裁量是否
    加重最低本刑；依此，該解釋係指個案應量處最低法定刑、
    又無法適用刑法第59條在內減輕規定之情形，法院應依此解
    釋意旨裁量不予加重最低本刑（最高法院108年度台上字第3
    38號判決意旨參照）。本院審酌被告於前案執行完畢後，仍
    不知警惕，復為本案犯行，足見行為人有其特別惡性、對於
    刑罰之反應力顯然薄弱。且依其犯罪情節，並非應量處最低
    法定刑，足見本件依累犯規定加重最低本刑，應不致使被告
    所受之刑罰超過其所應負擔之罪責，亦不會造成其人身自由
    因此遭受過苛之侵害，無違憲法罪刑相當原則及比例原則，
    爰依司法院大法官釋字第775號解釋理由書意旨及刑法第47
    條第1項規定，加重其刑。是被告上訴意旨所辯，尚難採信
    。
  ㈢按犯組織犯罪防制條例第3條之罪者，在偵查及審判中均自白
    者，減輕其刑，組織犯罪防制條例第8條第1項固有明文。本
    件被告於偵查、原審及本院審理時，均坦承有參與詐欺犯罪
    組織之情事，已如前述，原應依上開規定減輕其刑。然被告
    所犯上開罪名，已從一重之三人以上共同犯詐欺取財罪處斷
    ，自無從再適用上開組織犯罪防制條例第8條第1項規定減刑
    ，然此部分本院於依刑法第57條量刑時，仍將併予審酌。
  ㈣按刑法第59條之酌量減輕其刑，必須犯罪另有特殊之原因與
    環境等，在客觀上足以引起一般同情，認為即予宣告法定最
    低度刑期尤嫌過重者，始有其適用。此所謂法定最低度刑，
    固包括法定最低本刑；惟遇有其他法定減輕之事由者，則應
    係指適用其他法定減輕事由減輕其刑後之最低度刑而言。倘
    被告別有法定減輕事由者，應先適用法定減輕事由減輕其刑
    後，猶認其犯罪之情狀顯可憫恕，即使科以該減輕後之最低
    度刑仍嫌過重者，始得適用刑法第59條規定酌量減輕其刑；
    若有二種以上法定減輕事由，仍應先依法定減輕事由遞減其
    刑後，科以最低刑度，猶嫌過重時，始得再依刑法第59條規
    定酌減其刑（最高法院99年度台上字第5999號、100年度台
    上字第744號判決意旨參照）。經查，本件被告所犯三人以
    上共同詐欺取財罪之法定最低本刑為1年以上7年以下有期徒
    刑，得併科新臺幣100萬元以下罰金，相較於其他犯罪之刑
    度，尚非甚重，且被告參與詐欺犯罪組織之工作，對於國家
    、社會危害甚鉅，參酌被告為本件犯行之目的、動機、手段
    及情節，並無任何特別緣由而在客觀上足以引起一般同情之
    處，而有失之過苛或情輕法重之情形，故本院認並無適用刑
    法第59條規定之餘地。是被告上訴意旨請求依刑法第59條規
    定酌量減輕其刑（見本院卷第19至20頁），亦不可採。
四、本院之判斷
　㈠原審認本件被告犯罪事證明確而予論罪科刑，固非無見。然
    查：本件被告於警詢時供稱：我有參與詐騙集團等語（見偵
    卷第28頁）；於偵訊時供稱：我對涉嫌詐欺及違反組織犯罪
    條例沒有意見（見偵卷第121頁）；於原審法院羈押訊問時
    供稱：我承認有參與詐欺犯行，至於參與詐欺犯罪組織的部
     分，我可以想到參與的詐欺共犯也會有很多人一起等語（
    見原審卷第18至19頁）；於原審時則供稱：我承認檢察官起
    訴、更正之犯罪事實與罪名等語（見原審卷第200、207頁）
    。足認被告於偵查、原審及本院審理時，均已自白參與犯罪
    組織及三人以上共同詐欺取財之犯行，且其雖無從適用組織
    犯罪防制條例第8條第1項規定減刑，然仍應於依刑法第57條
    量刑時予以審酌等情，已如前述。原審量刑時雖已考量「被
    告犯後業已坦承犯行」乙情（見原判決書第6頁第15行），
    然其於判決書「二、認定事實所憑證據及認定之理由」部分
    就被告歷次供述之自白狀況，僅記載「經被告於本院審理時
    坦認上情不諱」等語（見原判決書第3頁第8行）。足認原審
    於量刑時未將被告於偵查中自白之情節，納入量刑審酌之事
    由，亦即並未審酌被告應依組織犯罪條例第8條第1項之量刑
    因子，其量刑自有不當。被告上訴執此指摘原判決不當為有
    理由（見本院卷第18頁），原判決自屬無可維持，而應由本
    院予以撤銷改判。
　㈡爰審酌被告正值青年，不思以正當方式謀取生活上所需，竟
    為貪圖不法利益加入本案集團擔任電信轉接機房人員，所為
    非僅增加告訴人財產權益遭侵害之風險，並動搖人民間既有
    之互信，是類詐欺犯罪案件更經政府機關致力宣導及媒體一
    再披露，因而為社會大眾所痛惡，是其犯罪之動機、目的及
    手段實屬可責；且被告前於101年間即曾因前往菲律賓擔任
    詐欺集團話務手之詐欺犯行，經法院判處罪刑並執行完畢在
    案，有該案之判決檢索資料（見原審卷第21至136頁）及臺
    灣高等法院被告前案紀錄表（見本院卷第41至42頁)在卷可
    佐，其於上開犯行後，竟猶未思悔悟，再度實施本案同屬集
    團性侵害他人財產法益之犯行，顯見其素行非佳；惟念及被
    告犯後於警詢、偵查及審理中均已坦承參與犯罪組織、三人
    以上共同詐欺取財罪之犯行，於原審審理時更與告訴人達成
    和解，當場賠償3萬元予告訴人收受等情，有臺灣彰化地方
    法院和解筆錄在卷為憑（見原審卷第225頁），亦足見其犯
    罪後已勉力彌補犯罪所生損害，犯罪後態度良好；兼衡其於
    本院審理時自承國中畢業、目前無業亦無需扶養之人（見本
    院卷第67頁）等一切情狀，量處如主文所示之刑，以資懲儆
    。
　㈢沒收：
　1.扣案如附表編號1至6、12所示之物均為本案集團所有之物，
    業據被告供承在卷（見原審卷第213頁），且編號1之SIMBOX
    設備除曾實際使用於本案詐騙告訴人之犯行外，其餘於員警
    查獲時則由被告開啟電源管領使用等情，亦據被告供承在卷
    （見原審卷第205頁），核分屬本案犯罪所用及供犯罪預備
    之物；附表編號7之行動電話則係本案集團交付被告之工作
    機，用以與共犯聯繫之用乙節，亦據被告供承在案（見原審
    卷第213頁），爰均依刑法第38條第2項前段規定宣告沒收。
    至於同表編號8、9所示之手機為被告個人日常使用；編號10
    、11之甲基安非他命及吸食器，則為被告觀察勒戒案件所涉
    物品，均與本案無關，並據被告供承在卷（見原審卷第213
    、215至216頁），爰不併予諭知沒收（銷燬）。
　2.又告訴人遭詐取之3萬元固屬本案集團之犯罪所得，被告亦
    自陳：加入本案集團後我還沒有取得約定的報酬等語（見原
    審卷第201頁），且依卷附事證尚無從認定該筆款項匯入人
    頭帳戶後，被告有支配管領或從中朋分款項之情事；復參以
    被告於原審審理期間已賠償告訴人所受損害3萬元，業如前
    述，自難認被告確有因本件犯行而獲得犯罪所得且現仍保有
    之，自無庸諭知沒收，併此說明。　
據上論斷，應依刑事訴訟法第369條第1項前段、第364條、第299
條第1項前段，組織犯罪防制條例第3條第1項後段，刑法第11條
、第339條之4第1項第2款、第47條第1項、刑法第55條、第38條
第2項，判決如主文。
本案經檢察官蔡奇曉提起公訴，檢察官甲○○到庭執行職務。　
中　　華　　民　　國　　111 　年　　8 　　月　　10　　日
　　　　　　　刑事第四庭　審判長法　官　蔡名曜
　　　　　　　　　　　　　　　　法　官　林宜民
　　　　　　　　　　　　　　　　法　官　邱鼎文
以上正本證明與原本無異。
如不服本判決應於收受送達後20日內向本院提出上訴書狀，其未
敘述上訴理由者，並得於提起上訴後20日內向本院補提理由書（
均須按他造當事人之人數附繕本）「切勿逕送上級法院」。因疫
情而遲誤不變期間，得向法院聲請回復原狀。

　　　　　　　　　　　　　　　　書記官　陳慈傳

中　　華　　民　　國　　111 　年　　8 　　月　　10　　日

附錄本案論罪科刑法條：
組織犯罪防制條例第3條第1項後段
發起、主持、操縱或指揮犯罪組織者，處3年以上10年以下有期
徒刑，得併科新臺幣1億元以下罰金；參與者，處6月以上5年以
下有期徒刑，得併科新臺幣1千萬元以下罰金。但參與情節輕微
者，得減輕或免除其刑。
具公務員或經選舉產生之公職人員之身分，犯前項之罪者，加重
其刑至二分之一。
犯第1項之罪者，應於刑之執行前，令入勞動場所，強制工作，
其期間為3年。
前項之強制工作，準用刑法第90條第2項但書、第3項及第98條第
2項、第3項規定。
以言語、舉動、文字或其他方法，明示或暗示其為犯罪組織之成
員，或與犯罪組織或其成員有關聯，而要求他人為下列行為之一
者，處3年以下有期徒刑，得併科新臺幣3百萬元以下罰金：
一、出售財產、商業組織之出資或股份或放棄經營權。
二、配合辦理都市更新重建之處理程序。
三、購買商品或支付勞務報酬。
四、履行債務或接受債務協商之內容。
前項犯罪組織，不以現存者為必要。
以第5項之行為，使人行無義務之事或妨害其行使權利者，亦同
。
第5項、第7項之未遂犯罰之。

中華民國刑法第339條之4第1項第2款
犯第339條詐欺罪而有下列情形之一者，處1年以上7年以下有期
徒刑，得併科1百萬元以下罰金：
一、冒用政府機關或公務員名義犯之。
二、三人以上共同犯之。
三、以廣播電視、電子通訊、網際網路或其他媒體等傳播工具，
    對公眾散布而犯之。
前項之未遂犯罰之。
附表
編號 扣案物品名稱 數量 備註 1 SIMBOX設備 肆拾柒台 即員林分局扣押物品目錄表編號1至47（本案集團成員撥打電話予告訴人時係使用編號28即序號00000000000000之設備），其中44台各含SIM卡壹張，其餘3台無SIM卡 2 無線基地台 肆台 即員林分局扣押物品目錄表編號48至51，各含SIM卡壹張，起訴書原誤載為3台含SIM卡3張，業經公訴檢察官當庭更正 3 4G分享器 貳台 即員林分局扣押物品目錄表編號52至53，各含SIM卡壹張 4 SIM卡外殼 貳批 即員林分局扣押物品目錄表編號54 5 已拆封SIM卡 伍拾壹張 即員林分局扣押物品目錄表編號55 6 未拆封SIM卡 玖拾張 即員林分局扣押物品目錄表編號56 7 行動電話 壹支 廠牌型號IPHONE6，序號為000000000000000號，含0000000000門號SIM卡壹張，即員林分局扣押物品目錄表編號57 8 行動電話 壹支 廠牌型號IPHONE6S，序號為000000000000000號，無SIM卡，即員林分局扣押物品目錄表編號58 9 行動電話 壹支 廠牌型號IPHONE11，序號為000000000000000號，含0000000000門號SIM卡壹張，即員林分局扣押物品目錄表編號59 10 甲基安非他命 壹包 即員林分局扣押物品目錄表編號60 11 吸食器 壹組 即員林分局扣押物品目錄表編號61 12 線材 壹批 即員林分局扣押物品目錄表編號62